【裁判字號】    99,消債更,15
【裁判日期】    990318
【裁判案由】    聲請更生程序
【裁判全文】
臺灣高雄地方法院民事裁定            99年度消債更字第15號
聲  請  人  甲○○
代  理  人  徐豐益律師
上列當事人依消費者債務清理條例規定聲請更生事件，本院裁定
如下：
    主  文
聲請人甲○○自民國九十九年三月十八日下午四時起開始更生程
序。
命司法事務官進行本件更生程序。
    理  由
一、按債務人不能清償債務或有不能清償之虞者，得依本條例所
    定更生或清算程序，清理其債務；而法院開始更生程序之裁
    定，應載明其年、月、日、時，並即時發生效力。次按法院
    裁定開始更生或清算程序後，得命司法事務官進行更生或清
    算程序，必要時得選任律師、會計師或其他適當之自然人或
    法人一人為監督人或管理人。消費者債務清理條例第3 條、
    第45條第1 項、第16條第1 項分別定有明文。
二、聲請意旨略以：聲請人因房屋貸款、信用卡及消費借貸契約
    等，致積欠債務合計新臺幣（下同）3,093,5594元，因無法
    清償債務，而於民國95年間依金融主管機關協調成立之中華
    民國銀行公會會員辦理消費金融案件無擔保債務協商機制，
    就聲請人所積欠之債務，與部分債權銀行達成分期還款協議
    ，同意自95年7 月起，以分120 期，利率4 ％之方式償還，
    依協議每月應償還28,272元。然因聲請人當時之收入僅有約
    27,000元，已無法履行上揭協商條件，而不得以乃於履行數
    期後而於96年5 月份毀諾，而未再履行上開協商決議。惟因
    於95年間進行上開協商時，尚有部分債權人未參與協商，故
    聲請人乃重新向最大債權銀行即安泰商業銀行股份有限公司
    （下稱安泰銀行）聲請再起協商，惟遭退件而拒絕協商；故
    在聲請人無擔保或無優先權之債務總額未逾1,200 萬元，復
    未經法院裁定開始清算程序或宣告破產之情形下，爰依法聲
    請更生等語。
三、經查：
（一）按債務人對於金融機構因消費借貸、自用住宅借款、信用
      卡或現金卡契約而負債務，在聲請更生或清算前，應提出
      債權人清冊，以書面向最大債權金融機構請求協商債務清
      償方案並表明共同協商之意旨。而債務人與金融機構協商
      成立者，不得聲請更生或清算。但因不可歸責於己之事由
      ，致履行顯有重大困難者，不在此限。本條例施行前，債
      務人依金融主管機關協調成立之中華民國銀行公會會員辦
      理消費金融案件無擔保債務協商機制與金融機構成立之協
      商，準用前項之規定。消費者債務清理條例第151 條第1
      項、第5 項、第6 項分別定有明文。而上開條文第5 、6
      項中所稱之「金融機構」，應係指「債務人之金融機構債
      權人全體」而言，蓋苟不為如此之解釋，則債務人可任意
      與其債權人中任一債權人達成協商，而其他債權金融機構
      亦可輕易破壞協商結果，易致前置協商制度無從發揮其應
      有之功能，而破壞立法目的中疏減法院負擔，有效分配司
      法資源之重要精神。故債務人雖於消費者債務清理條例施
      行前，依金融主管機關協調成立之中華民國銀行公會會員
      辦理消費金融案件無擔保債務協商機制，與金融機構進行
      協商，惟如未與「全體債權金融機構」進行協商，自應於
      聲請更生或清算前，依上開條文之規定，再向最大債權銀
      行聲請進行債務協商；如協商不成立，即應認符合上揭消
      費者債務清理條例第151 條第1 項之規定，得向法院聲請
      更生或清算，不受同條第5 、6 項所定需有因不可歸責於
      己之事由，致履行原協商顯有重大困難之限制。本件聲請
      人於95年間與金融機構所進行之協商，既未包括其所積欠
      大眾商業銀行之有擔保債務在內，此有聲請人所提出之協
      議書、債權人清冊及財團法人金融聯合徵信中心當事人當
      詢個人資料（信用報告）回覆書在卷可供查對（見本院卷
      第18、44頁），而聲請人其後亦依上開規定向最大債權銀
      行聲請再為債務協商，惟遭最大債權銀行予以拒絕，此經
      本院依職權向聲請人之最大債權銀行即安泰商業銀行股份
      有限公司（下稱安泰銀行）函查無訛，有安泰銀行所陳報
      之前置協商退件通知函在卷可憑（見本院卷第120-122 頁
      ），則揆諸前開論述，聲請人提出本件更生聲請，依法自
      無不合，先予敘明。
（二）聲請人前開主張，業據其提出財產及收入狀況說明書、債
      權人清冊、戶籍謄本、財團法人金融聯合徵信中心當事人
      當詢個人資料（信用報告）回覆書、財政部南區國稅局96
      、97年度綜合所得稅各類所得資料清單、全國財產稅總歸
      戶財產查詢清單、勞工保險被保險人投保資料表、協議書
      、前置協商申請書、前置協商不成立通知書、還款證明（
      含聲請人配偶郵局存摺、聲請人合作金庫銀行存摺影本）
      各1 份為證。
（三）經核聲請人名下並無財產，此有聲請人所提出之前開全國
      財產稅總歸戶財產查詢清單在卷可憑（見本院卷第6 頁）
      。另聲請人所積欠之債務，依聲請人所提出之財團法人金
      融聯合徵信中心當事人當詢個人資料（信用報告）回覆書
      所示，其積欠金融機構之款項，包括有擔保及無擔保債務
      ，即高達3,093,559 元（見本院卷第18頁）。縱以較低之
      法定利率即信用貸款週年利率5 ％予以計算之結果，則聲
      請人所積欠債務每月所衍生之利息，即達12,890元（計算
      式：3,09 3,559×5 ％÷12＝12,890，小數點以四捨五入
      ）。而聲請人現於受僱於高雄汽車客運股份有限公司，98
      年度總薪資為368,382 元，現每月薪資約為30,699元之事
      實，有高雄汽車客運股份有限公司函及附件在卷可憑（見
      本院卷第116-117 頁），應堪信為真。
（四）本件聲請人尚主張其每月除須負擔個人必要生活費用外，
      尚須扶養未成年之2 名子女，並提出之戶籍謄本為證（見
      本院卷第41-42 頁），而經查聲請人之長女林嘉佩（80年
      11月間出生）現時雖已18歲，且其於96年度所得總計有92
      ,435元，此有聲請人提出之高雄縣政府地方稅務局97年度
      綜合所得稅各類所得資料清單在卷可佐（見本院卷第94頁
      ），惟聲請人之長女林嘉佩既仍未成年，且依聲請人長女
      林嘉佩之上揭收入，客觀上恐難單獨維持其生計。再者，
      聲請人之次女林家溱，未滿2 歲，仍有待聲請人扶養之事
      實，應堪認定。又聲請人之配偶年收入至多僅16,498元，
      且名下無任何財產之事實，亦有聲請人所提出其妻李足之
      全國財產總歸戶財產查詢清單、高雄縣政府地方稅務局96
      、97年度綜合所得稅各類所得資料清單在卷可佐（見本院
      卷第90-92 頁），足見聲請人配偶之收入，客觀上應確不
      能與聲請人共同分擔子女之扶養費。綜上，本院乃認聲請
      人主張其每月必須負擔其未成年子女，包括林嘉佩及林家
      溱在內之扶養費用，尚非全然無據。
（五）又聲請人雖主張其每月生活必要支出高達27,302元，惟在
      審酌聲請人已積欠龐大債務之情形下，為求同時兼顧其自
      身人性尊嚴之維護，以及聲請人債權人債權之確保，在參
      酌聲請人住所地即高雄縣消費水準及物價後，本院認應以
      內政部所公布聲請人現住所地即台灣省98、99年度每月每
      人最低生活費用9,829 元，作為聲請人每月維持其最低生
      活水準必要支出之基準，則聲請人每月之平均薪資約30,6
      99元，縱僅扣除聲請人及其僅2 歲之未成年子女林家溱每
      月必要之生活費用共計19,658元（計算式：9,829X2 ＝19
      ,658），其餘款亦僅為11,041元，客觀上已不足以清償聲
      請人所積欠至少達309 萬元以上之債務每月所衍生之利息
      即12,890元，遑論清償債務本金。是堪認聲請人已有不能
      清償債務之事實，本件復查無聲請人有消費者債務清理條
      例第6 條第3 項、第8 條或第46條各款所定駁回更生聲請
      之事由存在，在聲請人已依規定向金融機構請求協商債務
      清償方案，並表明共同協商之意旨，惟遭拒絕之情形下，
      有前置協商不成立通知書在卷（見本院卷第122 頁），則
      聲請人聲請更生，尚屬有據而應予准許，爰依上開規定命
      司法事務官進行本件更生程序，乃裁定如主文。
四、依消費者債務清理條例第11條第1 項、第45條第1 項、第16
    條第1 項，裁定如主文。
中    華    民    國    99    年    3     月    18    日
              民事第六庭    法      官  李怡諄
上為正本係照原本作成。
本件不得抗告。
本裁定已於99年3月18日下午4時公告。
中    華    民    國    99    年    3     月    18    日
                            書  記  官  陳建琪

司法院資訊處製作；財團法人民間司法改革基金會備份。
